【裁判字號】    89,台上,543
【裁判日期】    890127
【裁判案由】    違反毒品危害防制條例
【裁判全文】
最高法院刑事判決                                八十九年度台上字第五四三號
    上  訴  人  台灣高等法院台中分院檢察署檢察官
    上  訴  人
    即  被  告  甲○○
右上訴人等因被告違反毒品危害防制條例案件，不服台灣高等法院台中分院中華民國
八十八年十一月二十五日第二審判決（八十八年度上訴字第一八六○號，起訴案號：
台灣南投地方法院檢察署八十八年度偵字第二五九二號、註：一、二審判決均誤繕為
偵字第二五九二二號），提起上訴，本院判決如左：
    主  文
原判決撤銷，發回台灣高等法院台中分院。
    理  由
本件原判決認定：上訴人即被告甲○○明知海洛因係我國政府公告管制進口物品，竟
為供自己施用，而於民國八十八年一月二十八日在大陸廣東省深圳地區○○○○路旁
以人民幣五千元向不詳姓名之大陸人士購買海洛因五十公克，置於行李箱內攜至香港
，於翌（二十九）日，搭乘中華航空ＣＩ－六一二次班機，未經許可自香港將上開海
洛因攜入桃園中正機場出關，而走私運輸入境台灣地區。嗣於同年三月十七日晚上九
時許，在南投縣南投市○○○街一一六號住處為警查獲等情，因而維持第一審論處運
輸第一級毒品罪刑之判決，駁回被告在第二審之上訴，固非無見。
惟查：(一)、刑事訴訟法第九十五條第一款規定：「訊問被告應先告知犯罪嫌疑及所犯
所有罪名，罪名經告知後，認為應變更者，應再告知」，其所謂「犯罪嫌疑及所犯所
有罪名」，除起訴書所記載之犯罪事實及所犯法條外，尚包含依刑事訴訟法第二百六
十七條規定起訴效力所及之犯罪事實及罪名。法院如就起訴效力所及之事實，認為被
告所犯罪名有所增加，即應於審判期日或之前踐行告知之程序，否則，如於辯論終結
後，逕行以新增之罪名，論處罪刑，即與上開規定不合，亦違反憲法第八條第一項「
非由法院依法定程序不得審問處罰」之規定，應認該判決當然違法。本件原審僅於審
判期日就檢察官起訴書所指被告觸犯之懲治走私條例第二條第一項罪名告知被告（見
原審卷第六八頁），但原判決另論被告以毒品危害防制條例第四條第一項運輸第一級
毒品之罪名，顯然就起訴書所載之所犯法條以外之罪名，未對被告踐行告知程序，使
為充分之辯論及防禦，即逕行判決，已屬違法。(二)、毒品之為運輸或持有，應以程途
之遠近及數量之多寡，並依實際情形參酌被告之犯意予以認定，始為適法（參照司法
院院解字第三五四一號解釋）。本件依原判決之所認定，被告既係為供自己施用而在
大陸地區購買海洛因五十公克帶進台灣施用，被告於警訊中並供稱「於八十八年一月
二十八日我至大陸地區旅遊觀光時，……在大陸地區購買一小包約五十公克，……分
散在行李再夾帶入境」（見八十八年度偵字第一六二六號偵查卷影本第五頁）。核其
數量不多，且係零星夾帶，則其究竟有無運輸圖利之犯意﹖抑僅持有供自己施用﹖原
審未詳予調查審認，遽論以運輸毒品罪名，自嫌速斷。(三)、刑法第五十九條之酌量減
輕其刑，必於犯罪之情狀有其特殊之原因與環境，在客觀上足以引起一般同情，確可
憫恕者，始有其適用。又適用該條文酌量減輕其刑時，雖不排除審酌同法第五十七條
各款所列之事由，惟其程度應達於足以引起同情，確可憫恕者，方屬相當。原判決雖
敘述被告施用毒品，已有相當之期間，因無法自拔，為自己施用之緣故，始私運毒品
入境，時值壯年，來日方長，如努力杜絕、戒除毒品，仍有前途及作為，且犯罪後於
警訊及偵查中均大致坦承犯行，已有悔意等情。但上開情形均為刑法第五十七條所列
量刑輕重之標準，其情狀是否確已足以引起一般同情，且達於可憫恕之程度，仍應詳
敘其理由，方足以昭折服，乃原判決未進一步說明，即行判決，亦欠妥適。檢察官及
被告上訴意旨，執以指摘原判決不當，尚非全無理由，應認有撤銷發回更審之原因。
據上論結，應依刑事訴訟法第三百九十七條、第四百零一條，判決如主文。
中      華      民      國    八十九    年      一      月    二十七    日
                              最高法院刑事第十二庭
                                  審判長法官  陳  炳  煌
                                        法官  陳  正  庸
                                        法官  陳  世  雄
                                        法官  高  金  枝
                                        法官  賴  忠  星
      右正本證明與原本無異
                                              書  記  官
中      華      民      國    八十九    年      二      月      三      日


司法院資訊處製作；財團法人民間司法改革基金會備份。
